【裁判字號】    99,訴,2778
【裁判日期】    991230
【裁判案由】    偽造文書
【裁判全文】
臺灣板橋地方法院刑事判決              99年度訴字第2778號
公  訴  人  臺灣板橋地方法院檢察署檢察官
被      告  曹偉倫
上列被告因偽造文書等案件，經檢察官提起公訴（98年度偵字第
34142號），本院判決如下：
    主  文
曹偉倫行使偽造私文書，足以生損害於公眾及他人，累犯，處有
期徒刑伍月，如易科罰金，以新臺幣壹仟元折算壹日，附表編號
一所示偽造之「廖信富」署押沒收。又行使偽造私文書，足以生
損害於公眾及他人，累犯，處有期徒刑伍月，如易科罰金，以新
臺幣壹仟元折算壹日，附表編號二所示偽造之「廖信富」署押沒
收。應執行有期徒刑捌月，如易科罰金，以新臺幣壹仟元折算壹
日，附表編號一至二所示偽造之「廖信富」署押均沒收。
其餘被訴部分，均無罪。
    事  實
一、曹偉倫前因偽造文書案件，經本院以94年度訴字第2602號判
    決判處有期徒刑3月確定，並於民國95年3月16日易科罰金執
    行完畢。詎其仍不知悔改，分別於如附表編號一、二所示之
    時間，騎乘其所有之車牌號碼M76-107號重型機車，行經如
    附表所示之地點時，因有如附表所示之交通違規行為而為警
    攔查，其為圖掩飾其重型機車駕駛執照被吊扣仍騎乘機車之
    事實及規避因無照駕駛之行政罰鍰，竟分別基於行使偽造私
    文書之犯意，冒用友人廖信富之名義，在如附表編號一、二
    所示之舉發違反道路交通管理事件通知單移送聯之「收受通
    知聯者簽章欄」內偽簽「廖信富」之署押各1 枚（並均自動
    複寫至存根聯），表示廖信富本人已收受該舉發通知單之意
    思，再交由舉發員警處理而行使之，舉發員警復將各舉發通
    知單之通知聯（此聯無簽名）交予曹偉倫持有，足以生損害
    於廖信富及警察機關、監理機關對於交通違規事件稽查、管
    理之正確性。嗣因廖信富之父廖進豐收受監理機關寄發附表
    編號四之裁決通知書後，向交通部公路總局臺北區監理所板
    橋監理站陳述廖信富業於97年1 月31日入監執行，違規行為
    人顯非廖信富等意見時，始循線查悉上情。
二、案經廖信復訴由臺灣板橋地方法院檢察署檢察官偵查起訴。
    理  由
壹、有罪部分：
一、按被告以外之人於審判外之陳述，雖不符前4條之規定，而
    經當事人於審判程序同意作為證據，法院審酌該言詞陳述或
    書面陳述作成時之情況，認為適當者，亦得為證據。當事人
    或辯護人於法院調查證據時，知有第159條第1項不得為證據
    之情形，而未於言詞辯論終結前聲明異議者，視為有前項之
    同意。刑事訴訟法第159條之5定有明文。本案言詞辯論終結
    前，被告同意被告以外之人於審判外之言詞陳述或書面陳述
    ，有證據能力，揆諸上開規定，視為被告已同意上開各該證
    據方法得作為證據，而本院審酌上開各該證據均非非法取得
    之證據，並無證據力明顯過低之情形，復經本院於審判期日
    就上開證據依法進行調查、辯論，依法均有證據能力。
二、前揭犯罪事實，業經被告曹偉倫迭於偵查、本院審理中坦認
    不諱，核與證人即告訴人廖信富於偵查中之證述相符，且有
    如附表編號一、二所示之舉發違反道路交通管理事件通知單
    移送聯正本、影本各1張、車牌號碼M76-107號重型機車車籍
    查詢資料、告訴人在監在押查詢表1份、臺北市政府警察局
    中正第一分局99年10月25日北市警中正一分交字第09933774
    500號函及臺北縣政府警察局土城分局99年10月25日北縣警
    土申第0990038516號函各1份在卷可稽，足認被告之自白與
    事實相符，堪予採信。綜上，本件事證明確，被告犯行洵堪
    認定。
三、按被告於附表編號一、二所示之舉發違反道路交通管理事件
    通知單移送聯「收受通知聯者簽章」欄內，偽簽其友人「廖
    信富」之姓名，不待依據習慣或特約，單從形式上觀察，即
    足以知悉係表示由陳佳群名義出具領收通知之證明，此與事
    先在印妥內容之收據上偽簽他人姓名之情形，無分軒輊，當
    然屬於刑法第210條所稱之私文書（最高法院83年度台上字
    第6631號判例要旨可資參照）。被告於附表編號一、二所示
    之舉發通知單上偽造「廖信富」之署押後復交由警員而行使
    之，核其所為，均係犯刑法第216 條、第210 條之行使偽造
    私文書罪。其偽造署押之行為為偽造私文書之階段行為，其
    偽造私文書之低度行為復為行使偽造私文書之高度行為所吸
    收，均不另論罪。被告如附表編號一、二所示先後2 次偽造
    私文書而行使之行為，犯意各別，行為互殊，應予分論併罰
    。又被告有事實欄所載經法院論罪科刑並執行完畢之紀錄，
    有臺灣高等法院被告前案紀錄表1 份在卷可查，其於有期徒
    刑執行完畢後5 年以內，故意再犯本件有期徒刑以上之上開
    2 罪，均應依刑法第47條第1 項之規定加重其刑。爰審酌被
    告前曾因偽造「廖信富」之署押申辦中國信託商業銀行信用
    卡等偽造文書案件，業經本院判處有期徒刑3 月確定，甫於
    95年3 月16日執行完畢，竟於前案執行完畢1 年後再為本件
    附表編號一、二所為之犯行，顯未收警惕之效，兼衡犯罪之
    動機、目的、手段、所生危害程度及犯後坦承犯行之態度等
    一切情狀，分別量處如主文所示之刑，及均諭知易科罰金之
    折算標準，並定其應執行刑。又按司法院於98年6 月19日作
    成釋字第662 號解釋謂：「中華民國94年2 月2 日修正公布
    之現行刑法第41條第2 項，關於數罪併罰，數宣告刑均得易
    科罰金，而定應執行之刑逾6 個月者，排除適用同條第1 項
    得易科罰金之規定部分，與憲法第23條規定有違，並與本院
    釋字第366 號解釋意旨不符，應自解釋公布之日起失其效力
    」，故刑法第41條第8 項於98年12月30日修正已明定：「第
    1 項至第4 項及第7 項之規定，於數罪併罰之數罪均得易科
    罰金或易服社會勞動，其應執行之刑逾6 月者，亦適用之」
    ，並於99年1 月1 日生效施行，以符合釋字第662 號解釋意
    旨；且刑法施行法為達新法修正之目的，解決新舊法律適用
    疑義，而配合增訂第3 條之3 規定：「刑法第41條及第42條
    之1 之規定，於中華民國98年12月15日刑法修正施行前已裁
    判確定之處罰，未執行或執行未完畢者，亦適用之」，亦於
    同日生效施行，是本件所定應執行之刑雖已逾6 月，惟依上
    開修正後之規定，仍應予諭知易科罰金之折算標準，以資懲
    儆。又如附表編號一、二所示偽造之「廖信富」署押，不問
    屬於被告與否，均應依刑法第219 條之規定諭知沒收。
貳、無罪部分：
一、公訴意旨略以：被告曹偉倫前因偽造文書案件，經臺灣板橋
    地方法院以94年度訴字第2602號判決有期徒刑3 月並確定，
    於民國95年3 月16日以易科罰金執行完畢。詎仍不知悔改，
    為免其於騎乘機車違規時遭警舉發，竟自行背誦告訴人廖信
    富之出生年月日、身分證統一編號、住址等資料，以便遭警
    攔查時，可提供告訴人之身分資料供警查驗、抄錄後，附表
    編號三、四所示時間，騎乘其所有車號M76-107 號重型機車
    ，在臺北縣土城市、板橋市、中和市等地點，於交通違規經
    警攔查告發時，即基於行使偽造私文書之犯意，背誦告訴人
    之身分資料，供警據以製作駕駛人為「廖信富」之舉發違反
    道路交通管理事件通知單，並在該1 式2 聯之通知單上偽造
    「廖信富」簽名2 枚，表示其業已收受上開2 紙通知單，再
    將通知單之存根聯交還員警收執，因而行使上揭偽造之違反
    道路交通事故舉發單（關於其違規時間、地點、違規事實及
    偽造署押數均詳如附表編號三、四），均足以生損害於員警
    取締道路交通違規、監理機關對於交通事件管理處罰之正確
    性及廖信富，嗣因告訴人於上揭違規時間在監服刑，故委託
    其父即告訴代理人廖進豐檢具上揭交通違規案件等相關資料
    報警處理，而為警循線查獲，因認被告所為涉犯刑法第216
    條、第210 條之行使偽造私文書罪嫌云云。
二、按犯罪事實應依證據認定之，無證據不得認定其犯罪事實。
    又不能證明被告犯罪者，應諭知無罪之判決，刑事訴訟法第
    154條第2項、第301條第1項分別定有明文。再按，事實之認
    定，應憑證據，如未能發現相當證據，或證據不足以證明，
    自不能以推測或擬制之方法，為裁判基礎；又告訴人之指訴
    ，係以使被告受刑事訴追為目的，為避免其虛構事實使被告
    受刑事處分之危險，故須其所述被害情節無瑕疵可指，且仍
    應調查其他證據以察是否與事實相符，始足當之。且認定不
    利於被告之事實須依積極證據，苟積極證據不足為不利於被
    告事實之認定時，即應為有利於被告之認定；另認定犯罪事
    實所憑之證據，雖不以直接證據為限，間接證據亦包括在內
    ，然而無論直接證據或間接證據，其為訴訟上之證明，須於
    通常一般之人均不致有所懷疑，而得確信其為真實之程度者
    ，始得據為有罪之認定，倘其證明尚未達到此一程度，而有
    合理之懷疑存在，無從使事實審法院得有罪之確信時，即應
    由法院為諭知被告無罪之判決（最高法院40年台上字第86號
    、30年台上字第816 號、76年台上字第4986號判例、93年度
    台上字第6357號判決參照）。
三、按被告以外之人於審判外之陳述，雖不符前4條之規定，而
    經當事人於審判程序同意作為證據，法院審酌該言詞陳述或
    書面陳述作成時之情況，認為適當者，亦得為證據。當事人
    或辯護人於法院調查證據時，知有第159條第1項不得為證據
    之情形，而未於言詞辯論終結前聲明異議者，視為有前項之
    同意。刑事訴訟法第159條之5定有明文。本案言詞辯論終結
    前，被告同意被告以外之人於審判外之言詞陳述或書面陳述
    ，有證據能力，揆諸上開規定，視為被告已同意上開各該證
    據方法得作為證據，而本院審酌上開各該證據均非非法取得
    之證據，並無證據力明顯過低之情形，復經本院於審判期日
    就上開證據依法進行調查、辯論，依法均有證據能力。
四、公訴意旨認被告涉有行使偽造私文書罪嫌，無非係以證人即
    告訴人廖信富於偵查中之證述、附表編號三、四所示之舉發
    違反道路交通管理事件通知單（下稱舉發通知單）移送聯影
    本、正本各1 張、車牌號碼M76-107 號重型機車車籍查詢資
    料、告訴人在監在押查詢表、臺北縣政府警察局中和第二分
    局北縣警中刑字第0990002350號函、被告97年10月份任職宏
    廷有限公司（下稱宏廷公司）之簽到簿各1 份及google地圖
    2 份等為其論據。訊據被告堅決否認有何行使偽造文書犯行
    ，辯稱：其未於如附表編號三、四所示之時地騎乘車牌號碼
    M76-107 號之重型機車行經上開案發地點，未有該舉發通知
    單上所載之違規事實，亦未於該舉發通知單上偽簽廖信富之
    署押而行使之等語。經查：
  (一)告訴人廖信富於偵查中證述：其從未騎乘車牌號碼M76-107
    號重型機車，入監前也沒有騎乘，因為其與被告很久沒聯絡
    ，93、94年間，有一次其要上班，遂請被告代為繳納罰單，
    所以將年籍資料告知被告，被告不是第一次偽造其簽名，還
    有信用卡那次，要告他偽造文書等語綦詳（見臺灣板橋地方
    法院檢察署98年度偵字第34142 號偵查卷第109 頁），又告
    訴人代理人廖進豐指訴被告於附表編號四所示時、地，偽簽
    「廖信富」之署押云云，係以告訴人廖信富於97年1 月31日
    已入監執行，何有該次違規行車之行為，且被告曾因偽簽「
    廖信富」之簽名，以「廖信富」名義申請中國信託商業銀行
    信用卡等偽造文書案件，經本院94年度訴字第2602號判決判
    處有期徒刑3 月確定在案，故認被告亦涉犯本件行使偽造私
    文書罪嫌。查告訴人廖信富於97年1 月31日已入監執行乙節
    ，有在監在押查詢表1 份在卷可參，則廖信富本人未在附表
    編號四之舉發通知單上簽署其署押之事實堪予認定，惟告訴
    人及其代理人係因被告前涉犯偽造「廖信富」署押申請信用
    卡一案逕認被告涉犯附表編號三、四之犯行，其等均未親自
    見聞，顯係推測之詞，其等所為之指訴，已有可疑。
  (二)檢察官於偵查中檢送附表編號四舉發通知單影本1張、臺北
    縣政府警察局北縣警交字第CO0000000號、第CO0000000號舉
    發通知單正本各1張、舉發通知單影本8張、被告於99年1月
    11日當庭書寫「廖信富」10次之字樣1張、被告97年10月簽
    到簿影本1張、廖信富98年12月23日證人結文影本1張、偵訊
    筆錄影本8張及送達證書影本1張予內政部警政署刑事警察局
    ，函請鑑定附表編號四舉發通知單上之署押，是否係被告所
    為，經該局檢視囑鑑資料，發現爭議文件係影本，其上字跡
    欠清晰，故無法鑑定；如有續鑑之必要，須再蒐集廖信富於
    平日所簽署之無爭執簽名字跡及被告於平日所繕寫「廖信富
    」字跡（參照偵訊筆錄，被告表示曾偽造廖信富信用卡並簽
    署），連同囑鑑資料原本，彙送該局憑辦乙節，此有該局99
    年6月28日刑鑑字第0990079609號函1份在卷可參（見同上偵
    卷第83頁）。嗣經本院檢送附表編號三、四舉發通知單影本
    、正本各1張、被告於99年10月1日當庭書寫「廖信富」字跡
    正本1張、被告偽造如附表編號一之舉發通知單正本1張及被
    告偽造「廖信富」簽名之中國信託商業銀行信用卡申請書正
    本1紙予內政部警政署刑事警察局，函請鑑定附表編號三、
    四舉發通知單上之署押，是否係被告所為，經該局檢視囑鑑
    資料，發現爭議文件係影本，其上字跡欠清晰，且比對文件
    鮮少，故僅現有資料無法鑑定；如有續鑑之必要，須再蒐集
    被告於平日以相同書寫方式所繕寫之「廖信富」字跡多件，
    連同原囑鑑資料原本，彙送該局憑辦乙節，此有該局99年11
    月19日刑鑑字第0990156118號函1份在卷可參（見本院卷第
    59頁）。檢察官雖認附表編號一至四舉發通知單上之「廖信
    富」署押，以肉眼觀之，極為相似，惟以鑑定筆跡為專業之
    上開鑑定機關尚無法依據偵查檢察官及本院所檢附之資料加
    以確認附表編號一至四之署押係出於同一人即被告所為，豈
    能單憑肉眼，在未有其他科學證據佐證之前提下，逕認附表
    編號一至四之署押均係同一人所為。另檢察官聲請蒐集相關
    字樣再送鑑定乙節，本院審酌於偵查及本院審理中，分別檢
    送前述數紙相關字跡樣本憑以鑑定，均因爭議文件係影本，
    其上字跡欠清晰而無法鑑定，又附表編號三之舉發通知單正
    本因逾保存年限業經銷燬，此有交通部公路總局臺北區監理
    所板橋監理站99年5 月13日北監板四字第0992016259號函在
    卷可稽（參同上偵卷第72頁），因認無再送鑑定之必要，附
    此敘明。
  (三)檢察官又以附表編號三、四所示之違規地點均係被告上班行
    經路線，時間亦係其上班時間途中，而被告辯稱其均於早上
    8時45分前到達公司乙節，核與被告提出之宏廷公司簽到簿
    所載，亦有不符，且未有其他證據足佐；況被告亦陳明其於
    上開時間，其所有之車牌號碼M76-107號重型機車均未借他
    人使用，也未失竊等事實，因認被告有為附表編號三、四之
    行使偽造私文書犯行云云，惟被告迭於警詢、偵查及本院審
    理時稱：其於97年10月20日上午8時42分時，已在宏廷公司
    上班，公司地址為臺北縣中和市○○路458巷5號，臺北縣中
    和市○○街與自治街口非其上班途中行經地點，其係由板橋
    市○○路接中和市○○路左轉莒光路，再右轉中山路，且宏
    廷公司簽到簿所載之上班時間係其於每月末日始一次填寫，
    實際到公司之時間均於早上8時30、40分許，緩衝時間至9時
    ，通常其於早上8時45分前到達公司，判斷遲到與否，係主
    管自由心證，因係責任制，至於簽到簿所載上班時間不一致
    ，係便於更上層主管查核，其上班都會騎乘車牌號碼M76-10
    7號重型機車，附表編號四所示之時間，係其上班途中，不
    可能於早上8時42分遭開單，而於同日8時45分到達公司，上
    開機車鎖頭曾經被撬開過，該車之車牌可能遭偽造，不清楚
    違規者為何會知悉其年籍資料，附表編號一、二之舉發通知
    單，都有去繳錢等語綦詳（見同上偵卷第2頁反面、第37頁
    、第70頁及本院卷第28頁、第72頁反面至第73頁），衡情被
    告應無提出不利於己之證據之理，且無自證己罪之義務，則
    其通常於早上8 時45分前到達宏廷公司等事實，雖與其所提
    出之宏廷公司簽到簿所載之上班時間有所不符，亦不得逕以
    被告未提出其他佐證或被告坦認均係騎乘該機車上班，而認
    被告所稱均不足採，況檢察官並未提出證明被告有罪之積極
    證據供本院審認。檢察官雖又以騎乘被告所有之前開重型機
    車於附表編號三、四所示時、地違規且偽簽「廖信富」署押
    之人，須填寫車主即被告之住址及廖信富之年籍資料，除被
    告明知且係其所為外，豈有如此巧合之事云云，惟前開所述
    ，均屬推測之詞，是否可信，仍有疑問。
  (四)另臺北縣政府警察局中和第二分局員警騎乘機車，自被告臺
    北縣板橋市○○路○段123號11樓住處至被告當時任職於臺北
    縣中和市○○路458巷5號宏廷公司處所途中，所可能行經之
    路線、路程總長及以時速50公里之速度，估計其於早上上班
    、下午下班尖峰時段及晚上車流量較少時段之路程時間約為
    20至25分鐘等情，有臺北縣政府警察局中和第二分局北縣警
    中刑字第0990002350號函1份、google地圖2份在卷可參（見
    同上偵卷第53頁至第55頁），惟被告供述臺北縣中和市○○
    街與自治街口非其上班途中行經地點，其係由板橋市○○路
    接中和市○○路左轉莒光路，再右轉中山路等語在卷，且自
    被告住處至宏廷公司之路線應非單一，駕駛路線因人而異，
    亦有因偶發因素而更改行徑路線之可能，再參以被告所稱其
    上班行經路線可知其與員警騎乘之路線有所出入，又員警所
    騎乘之上開路線僅係個人推測之詞，顯無證據足認係被告於
    附表編號三、四所示時間騎乘機車行經之路線。
  (五)又證人即製發附表編號四舉發通知單之臺北縣政府警察局中
    和分局國光派出所員警丁信華於偵查中證述：附表編號四之
    舉發通知單係其所製發，當時違規人沒有證件，係用手寫，
    不確定是被告冒名寫罰單，事發至今已1年多，應該沒辦法
    指認等語在卷（見臺灣板橋地方法院檢察署98年度偵字第34
    142號卷第20頁），可知製單員警亦無法指認係被告於附表
    編號四所示之時、地有違規事實，進而行使偽造私文書等情
    。
  (六)綜上可知，車牌號碼M76-109號重型機車係被告所有及告訴
    人於附表編號四所示時間已入監執行等事實，雖堪認定，惟
    就上開證人、告訴代理人所述內容、附表編號三、四之舉發
    通知單移送聯影本、正本各1張、內政部警政署刑事警察局
    99年6月28日刑鑑字第0990079609號、該局99年11月19日刑
    鑑字第0990156118號函、臺北縣政府警察局中和第二分局北
    縣警中刑字第0990002350號函、被告97年10月份任職宏廷公
    司簽到簿各1份及google地圖2份參互以析，客觀上仍無足見
    被告於附表編號三、四所示時、地有騎乘該機車之違規事實
    ，並行使偽造私文書之行為。
五、綜上所述，依卷存調查所得證據，其證明程度仍未達於可排
    除合理之懷疑而形成被告有罪之法律上確信之程度。此外，
    復查無其他積極證據，足認被告確有涉犯上開行使偽造私文
    書之犯行，則參照前揭規定及判例意旨所示，既不能證明被
    告犯罪，自應為被告無罪之諭知。
據上論斷，應依刑事訴訟法第299條第1項前段、第301條第1項，
刑法第216條、第210條、第47條第1項、第219條、第41條第1項
前段、第8項、第51條第5款，判決如主文。
本案經檢察官黃致中到庭執行職務
中    華    民    國    99    年    12    月    30    日
                  刑事第十四庭  審判長法  官  吳幸娥
                                      法  官  廖欣儀
                                      法  官  傅明華
上列正本證明與原本無異。
如不服本判決，應於判決送達後10日內敘明上訴理由，向本院提
出上訴狀 (應附繕本) ，上訴於臺灣高等法院。其未敘述上訴理
由者，應於上訴期間屆滿後20日內向本院補提理由書「切勿逕送
上級法院」。
                                      書記官  蔡一如
中    華    民    國    99    年    12    月    30    日
附錄本案論罪科刑法條全文：
中華民國刑法第210 條
偽造、變造私文書，足以生損害於公眾或他人者，處5 年以下有
期徒刑。
中華民國刑法第216 條（行使偽造變造或登載不實之文書罪）
行使第210 條至第215 條之文書者，依偽造、變造文書或登載不
實事項或使登載不實事項之規定處斷。
附表：
 ┌──┬────┬────┬────┬────┬──────────┐
 │編號│違規時間│違規地點│騎乘車輛│違規行為│偽造內容            │
 ├──┼────┼────┼────┼────┼──────────┤
 │ 1. │96年3月 │臺北縣土│被告所有│闖紅燈（│臺北縣政府警察局北縣│
 │    │2日20時 │城市廣福│車牌號碼│直行）  │警交字第C00000000號 │
 │    │55分許  │路與廣興│M76-107 │        │舉發違反道路交通管理│
 │    │        │街口    │號重型機│        │事件通知單移送聯及存│
 │    │        │        │車      │        │根聯上「收受通知聯者│
 │    │        │        │        │        │簽章欄」內偽造之「廖│
 │    │        │        │        │        │信富」署押各1枚     │
 ├──┼────┼────┼────┼────┼──────────┤
 │ 2. │96年6月 │臺北市襄│同上    │未依規定│臺北市政府警察局北市│
 │    │20日14時│陽路與館│        │兩段式左│警交字第AVE804807 號│
 │    │27分許  │前路口  │        │轉      │舉發違反道路交通管理│
 │    │        │        │        │        │事件通知單移送聯及存│
 │    │        │        │        │        │根聯上「收受通知聯者│
 │    │        │        │        │        │簽章欄」內偽造之「廖│
 │    │        │        │        │        │信富」署押各1 枚    │
 ├──┼────┼────┼────┼────┼──────────┤
 │ 3. │96年12月│臺北縣板│同上    │不按遵行│「廖信富」之署押2枚 │
 │    │20日8時 │橋市中山│        │方向行駛│                    │
 │    │10分許  │路與光復│        │        │                    │
 │    │        │街口    │        │        │                    │
 ├──┼────┼────┼────┼────┼──────────┤
 │ 4. │97年10月│臺北縣中│同上    │闖紅燈（│「廖信富」之署押2枚 │
 │    │20日8時 │和市民治│        │自治街直│                    │
 │    │42分許  │街與自治│        │行）    │                    │
 │    │        │街口    │        │        │                    │
 └──┴────┴────┴────┴────┴──────────┘

司法院資訊處製作；財團法人民間司法改革基金會備份。
